【裁判字號】    97,台上,6319
【裁判日期】    971205
【裁判案由】    偽造文書
【裁判全文】
最高法院刑事判決            九十七年度台上字第六三一九號
上  訴  人  甲○○
            乙○○
共      同
選任辯護人  林國泰律師
            林樹旺律師
上列上訴人等因嘉星企業股份有限公司自訴偽造文書案件，不服
台灣高等法院花蓮分院中華民國九十四年四月二十一日第二審判
決（九十二年度上訴字第一七三號，自訴案號：台灣花蓮地方法
院九十年度自字第十八號），提起上訴，本院判決如下：
    主  文
原判決關於甲○○、乙○○部分撤銷，發回台灣高等法院花蓮分
院。
    理  由
本件原判決認定自訴人嘉星企業股份有限公司（下稱嘉星公司）
以其所有坐落花蓮縣花蓮市○○段二九六地號土地（下稱二九六
地號土地），於民國八十七年二月間，與銘星企業股份有限公司
（下稱銘星公司）合資興建同上段四八二０至四八二五、四八二
八、四八四一至四八四四建號建物及共同使用部分四八二六、四
八二七、四八二九建號建物（下稱四八二０等建號建物）。嘉星
公司除將二九六地號土地應有部分一萬分之一五七四、一萬分之
八四七及四八二四、四八二五建號建物暨上述共同使用部分建號
建物應有部分，於八十八年三月二十四日興建完成後，辦理所有
權移轉登記予廖治德、廖詹明英夫妻外，其餘土地、建物仍分屬
嘉星公司、銘星公司所有。被告甲○○（原名張榮如）係嘉星公
司原負責人吳錶之子吳銘益（已於九十年一月二十八日死亡）之
妻，被告乙○○則係甲○○之弟。吳錶將嘉星公司關於興建上開
建物事宜委任吳銘益、甲○○夫妻處理，並將嘉星公司印章及負
責人印章一併交予保管。詎吳銘益、甲○○為嘉星公司處理事務
，竟意圖為自己不法之利益，夥同乙○○，明知嘉星公司與吳銘
益、甲○○經營之柏喬建設股份有限公司（下稱柏喬公司）並無
任何買賣關係，而違背其任務，並基於概括之犯意，於八十七年
十月二十五日，偽造不實之嘉星公司與柏喬公司間不動產買賣契
約，將二九六地號土地辦理所有權移轉登記予柏喬公司所有，又
未經嘉星公司同意，明知四八二０等建號建物係嘉星公司出資興
建，竟又偽造不實之起造人變更資料，於八十七年十月間，將起
造人變更為柏喬公司，進而取得使用執照，於八十八年三月四日
、三月五日、六月二十八日，分次向花蓮縣花蓮地政事務所，辦
理建物保存登記，將四八二０等建號建物登記為柏喬公司所有，
使不知情之地政機關承辦公務員，將此不實之事項，登載於職務
上所掌之土地、建物登記簿上，致生損害於地政機關對於土地、
建物管理之正確性、嘉星公司及其全體股東。嗣吳銘益因柏喬公
司債信不良，為以土地及建物向銀行辦理抵押貸款，竟又夥同林
世華（按經原審判處罪刑確定）、甲○○、乙○○，明知柏喬公
司與圓稜企業有限公司（下稱圓稜公司），就二九六地號土地應
有部分一萬分之六二九六，及上述四八二０至四八二四、四八四
一、四八四二建號建物所有權暨上述共同使用部分建號建物應有
部分，並無真正買賣關係，而以圓稜公司分別於八十九年三月二
十二日、二十三日，分別向柏喬公司購買土地、建物為由，向花
蓮縣花蓮地政事務所，申請辦理土地、建物所有權移轉登記為圓
稜公司所有，使不知情之地政機關承辦公務員，將此不實之事項
登載於職務上所掌之土地、建物登記簿上，足生損害於地政機關
對土地、建物管理之正確性及銘星公司等情。因而撤銷第一審關
於甲○○、乙○○部分之無罪判決，改判依九十四年二月二日修
正公布、九十五年七月一日施行前刑法第五十五條之牽連犯、第
五十六條之連續犯規定，論處甲○○、乙○○共同連續行使偽造
私文書，足以生損害於他人罪刑，固非無見。
惟查：(一)依刑事訴訟法第二百七十九條第一項之規定，行合議審
判之案件受命法官行準備程序，僅在準備審判，所得處理之事項
，以同法第二百七十三條第一項各款及第二百七十四條、第二百
七十六條至第二百七十八條所規定者為限。故就證人之訊問，除
合於同法第二百七十六條第一項所定「預料證人不能於審判期日
到場者，得於審判期日前訊問」之例外情形，原則上均應於審判
程序行之，俾於審判程序詰問及訊問證人，法院得依證人陳述之
語氣、態度及反應等項，直接獲得心證，俾作為取捨證言之判斷
依據。受命法官於準備程序除有上開例外情形，並無逕行傳喚證
人進行詰問及訊問程序之權限。原審受命法官於九十二年十二月
八日、九十三年五月二十七日行準備程序，逕自傳喚證人吳素芳
、陳月媛、張美勤、吳文欽、吳錶（下稱吳素芳等人）到庭，於
各該準備程序筆錄亦未記載有何預料吳素芳等人不能於審判期日
到場之原因，受命法官即於各該準備程序就各該待證事實進行詰
問及訊問程序（見原審卷一第二五八頁、第二七六頁至第二九五
頁、卷二第六五頁、第二一四頁至第二一七頁）。原審審判程序
又未再傳喚吳素芳等人到庭作證，原判決亦未說明得於準備程序
調查吳素芳等人之理由，原審所踐行證人調查證據程序，即非適
法。(二)有罪判決書之事實一欄，為判斷其適用法令當否之準據，
應將法院依職權認定與論罪科刑有關之事實，凡犯罪之時間、地
點、方法、態樣，以及適用法律有關之事項，均為詳實之記載，
然後於理由內逐一說明其憑以認定之證據，並使事實認定與理由
說明，互相適合，方為合法。倘若事實未有記載，而理由加以說
明，或事實已有記載，而理由未予說明，或事實認定與理由說明
，不相一致，或事實或理由欄內之記載，前後齟齬，或事實認定
與所採之證據不相適合，按諸刑事訴訟法第三百七十九條第十四
款規定，均為判決不載理由，或所載理由矛盾，其判決當然違背
法令。(1)原判決認定吳銘益、甲○○、乙○○（下稱吳銘益等人
）共同偽造柏喬公司向嘉星公司購買「二九六地號土地」之不動
產買賣契約，將「二九六地號土地」所有權移轉登記予柏喬公司
，並論處甲○○、乙○○共同行使偽造私文書及使公務員登載不
實罪刑，惟於事實欄並未記載該部分「行使」偽造私文書及「使
」公務員登載不實之犯罪時間、地點、方法、態樣等犯罪構成要
件事實（按原判決事實欄僅記載吳銘益等人偽造不實之起造人變
更資料，就「四八二０等建號建物」辦理保存登記，將「四八二
０等建號建物」所有權登記為柏喬公司所有部分之「行使」偽造
私文書及「使」公務員登載不實之犯罪構成要件事實），自有判
決理由不備之違法。(2)原判決事實欄僅記載吳銘益等人共同偽造
不實之起造人變更資料，據以辦理四八二０等建號建物保存登記
，將之登記為柏喬公司所有，惟所謂吳銘益等人偽造之「起造人
變更資料」究係何具體文書尚有不明，亦有判決理由欠備之違法
。(3)原判決事實欄先記載第二九六地號土地及四八二０等建號建
物原分屬嘉星公司、銘星公司所有（見原判決事實第一行至第八
行），繼記載吳銘益等人共同行使偽造之起造人變更資料，將「
四八二０等建號建物」登記為柏喬公司所有，致生損害於「嘉星
公司」而非「銘星公司」，核有判決理由矛盾之違法。(4)二九六
地號土地及四八二０等建號建物既經辦理所有權移轉登記或保存
登記為柏喬公司所有，則土地、建物所有權人似均為柏喬公司而
非銘星公司。原判決事實欄記載吳銘益等人夥同林世華以假買賣
方式，將二九六地號土地應有部分一萬分之六二九六，及四八二
０至四八二三、四八四一、四八四二建號建物所有權全部暨共同
使用部分建號建物應有部分，由柏喬公司移轉登記為圓稜公司所
有，足以生損害於「銘星公司」，又未說明其為此認定所憑依據
，難謂無判決理由不備或矛盾之違法。(5)原判決事實欄記載乙○
○自「八十七年十月二十五日」起，即與吳銘益、甲○○就行使
偽造私文書、使公務員登載不實等行為，有犯意聯絡及行為分擔
，惟理由卻說明乙○○係於八十八年二月四日擔任柏喬公司董事
長，並於八十八年十二月二十五日、八十九年三月二十八日實際
參與柏喬公司業務（見原判決理由一、(三)）。原判決認定乙○○
在八十八年二月四日擔任柏喬公司董事長前，即與吳銘益、甲○
○有犯意聯絡及行為分攤，並未說明所憑依據，亦有判決理由不
備或矛盾之違法。(6)原判決認定嘉星公司就在二九六地號土地興
建房屋事宜，委任吳銘益、甲○○處理，並未說明憑以認定之理
由；原判決論處吳銘益等人共犯刑法第三百四十二條第一項之背
信罪，僅泛指吳銘益等人為違背任務之行為，並未明確認定吳銘
益等人有何具體背信行為；嘉星公司既未委任乙○○處理事務，
原判決並未說明乙○○應成立背信罪之理由，均有判決理由不備
之違誤。(7)原判決認定吳銘益等人行使偽造私文書，足以生損害
於地政機關對土地、建物管理之正確性、嘉星公司或銘星公司，
於判決主文卻僅記載足以生損害於「他人」而不及於「公眾」，
自有未合。(8)柏喬公司並未將上述四八二四建號建物所有權移轉
登記予圓稜公司，而係移轉登記予廖治德、廖詹明英夫妻等情，
有卷附建物登記謄本可按（見第一審卷一第三三、三四頁）。原
判決事實、理由欄分別記載柏喬公司以買賣為原因，將上述二八
二四建號建物所有權移轉登記為圓稜公司所有（見原判決事實第
二八行、理由一、(一)第十行），與所採之證據不相適合，核有判
決理由矛盾之違法。(三)審理事實之法院，對於被告有利及不利之
證據，應一律注意，詳為調查，綜合全案證據資料，本於經驗法
則及論理法則以定其取捨，並將取捨證據及得心證之理由，於判
決內詳為說明。故證據雖已調查，而尚有其他部分並未調查，仍
難遽為被告有利或不利之認定。又證據之證明力，由法院本於確
信自由判斷，但不得違背經驗法則及論理法則，刑事訴訟法第一
百五十五條第一項定有明文。(1)原判決說明卷附嘉星公司、柏喬
公司於八十七年十月二十五日所立土地建築改良物買賣所有權移
轉契約書（見第一審卷一第二八五、二八六頁），其上僅記載土
地買賣價金為新台幣（下同）一億一千三百八十六萬五千六百元
，而就支付定金數額及支付價款方式則均未記載，顯係虛偽買賣
，而甲○○係專業土地登記代理人，應無不知之理，甲○○所辯
不知情云云，係諉卸之詞，不足採信（見原判決理由一、(二)末六
行）。惟上開土地建築改良物買賣所有權移轉契約書俗稱「公契
」，係單純供辦理所有權移轉登記使用，並非一般買賣雙方成立
買賣契約所簽訂俗稱「私契」之不動產買賣契約書，其上未記載
支付定金數額及支付價款方式，事屬尋常。又一般代書辦理不動
產所有權移轉登記，應否過問買賣雙方支付定金或價金事宜，亦
不無疑問。原判決僅憑上述理由即認定甲○○所辯上情不足採信
，甲○○與吳銘益有犯意聯絡及行為分擔，不免速斷。(2)卷附立
書人吳錶、吳銘益、見證人陳月媛於八十八年十月三十日所具切
結書（置於第一審卷一第二三四頁證件袋）係記載：「茲因吳銘
益向吳錶購買花蓮市○○段二九六地號七四二點三五坪，每坪肆
拾萬元正，總計貳億玖仟陸佰玖拾肆萬元正，扣除第二信用合作
社貸款壹億柒仟柒佰捌拾萬元正，經結算後尚欠新台幣壹億貳仟
壹佰捌拾玖萬參仟參佰參拾柒元正，特立此書為憑」。又證人陳
月媛於第一審證述：伊及吳錶、吳銘益有親自在上開切結書簽名
，另上開切結書所附明細表（置於第一審卷一第二三四頁證件袋
，按明細表內容係結算買賣二九六地號土地應付價款），亦經吳
錶親自簽名等語（見第一審卷三第五六頁至第六四頁）。另吳錶
雖在第一審證稱：伊不知二九六地號土地移轉登記予柏喬公司之
事等語（見第一審卷一第一九一頁、卷二第三二頁），然吳錶在
原審係證述：伊有答應將第二九六地號土地出售予吳銘益，伊有
親自在上開切結書簽名。伊在第一審係依第一審自訴代理人陳益
盛律師之意思而為陳述，在原審所證才實在等語（見原審卷二第
二一四頁至第二一七頁）。以嘉星公司出售二九六地號土地開立
五張統一發票金額合計為三億元，與切結書記載之金額二億九千
六百九十四萬元相差不多，又吳錶所證有無同意將二九六地號土
地辦理移轉登記為柏喬公司所有一節，前後亦有不合。原判決以
統一發票與上開切結書就二九六地號土地之出售金額有所不符，
而吳錶果有同意出售，豈有於事後提出告訴，且一再證稱不知出
售二九六地號土地之事為由，遽為認定上開切結書及明細表、陳
月媛之證言，均不足為有利於甲○○、乙○○之認定（見原判決
理由一、(四)），不無率斷。(四)刑法第四十一條於九十年一月十日
修正公布，修正前係規定「犯最重本刑為三年以下有期徒刑以下
之刑之罪，而受六月以下有期徒刑或拘役之宣告，因身體、教育
、職業或家庭之關係，執行顯有困難者，得以一元以上三元以下
折算一日，易科罰金。」修正後規定「犯最重本刑為五年以下有
期徒刑以下之刑之罪，而受六個月以下有期徒刑或拘役之宣告，
因身體、教育、職業、家庭之關係或其他正當事由，執行顯有困
難者，得以一元以上三元以下折算一日，易科罰金。但確因不執
行所宣告之刑，難收矯正之效，或難以維持法秩序者，不在此限
。」原判決認定乙○○犯罪時間係在上述刑法第四十一條修正公
布前，並未說明法律修正之比較適用，及援引刑法第二條第一項
規定，即逕行適用修正後刑法第四十一條第一項規定，就乙○○
犯最重本刑為有期徒刑五年之行使偽造私文書罪所處有期徒刑六
月，諭知易科罰金之折算標準，核有判決理由不備及適用法則不
當之違法。以上或係甲○○、乙○○上訴意旨所指摘，或為本院
得依職權調查之事項，應認原判決關於甲○○、乙○○部分，有
撤銷發回更審之原因。
據上論結，應依刑事訴訟法第三百九十七條、第四百零一條，判
決如主文。
中    華    民    國  九十七  年   十二   月    五    日
                      最高法院刑事第六庭
                          審判長法官  洪  清  江
                                法官  韓  金  秀
                                法官  林  勤  純
                                法官  李  錦  樑
                                法官  陳  國  文
      本件正本證明與原本無異
                                      書  記  官
中    華    民    國  九十七  年   十二   月   十一   日
                                                      Ｑ


司法院資訊處製作；財團法人民間司法改革基金會備份。
